臺灣高雄地方法院民事裁定　　　　　　 100年度家抗字第26號
抗　告　人　洪大偉　
相　對　人　洪碧葉　
上列當事人間酌定未成年人監護人事件，抗告人對於民國100 年
1 月24日本院99年度監字第812 號所為第一審裁定提起抗告，本
院管轄之第二審法院合議庭裁定如下：
    主  文 
原裁定廢棄。
對於兩造所生未成年子女洪得輔（男，民國○○年○ 月○ 日生，身
分證統一編號：Ｚ000000000號）權利義務之行使或負擔，由抗告
人單獨任之。
相對人得依附表所示之時間、地點及方式與兩造所生未成年子女
洪得輔會面、交往，兩造並應遵守附表所示之規則，抗告人不得
妨礙相對人探視權之行使。
抗告程序費用新臺幣壹仟元由相對人負擔。  
    理  由
一、抗告意旨略以：兩造前於婚後育有未成年子女洪得輔（年籍
    資料詳如主文所示），現婚姻關係仍存續中。而兩造原同居
    於高雄市○○區○○路115 巷4 號3 樓，詎相對人於98年6
    、7 月自行搬至高雄市大寮區○○○路130 之3 號居住，致
    兩造開始分居迄今，且分居期間已逾6 個月。而於兩造分居
    期間，未成年子女就讀中正國小，其係星期一至星期三與抗
    告人同住，星期四至星期日則與相對人同住，於同住期間由
    兩造各自負責接送未成年子女上下學。惟因未成年子女現各
    自與兩造同住生活之情形，而有不同作息及生活環境，且相
    對人過於溺愛未成年子女，致未成年子女觀念混淆且逃避管
    教，未成年子女已產生偏差行為，又相對人工作性質異常忙
    碌，並無暇處理未成年子女之事務。反觀抗告人從事房地產
    仲介及投資，工作時間彈性，隨時可配合未成年子女之學習
    和作息，抗告人亦與未成年子女之導師沈珮祺有密切聯繫，
    是抗告人為未成年子女之將來及能培養正常人格，抗告人為
    未成年子女之最佳利益，爰依民法第1089條之1 規定，請求
    就未成年子女洪得輔權利義務之行使或負擔，改由抗告人單
    獨任之。原審未查，駁回抗告人之聲請，容有違誤，爰依法
    提起抗告，請求廢棄原裁定，並聲請就未成年子女洪得輔權
    利義務之行使或負擔，酌定由抗告人單獨任之。
二、相對人之答辯：伊對於抗告人上揭主張兩造現為夫妻關係，
    及兩造自98年6 、7 月間即開始分居迄今，未成年子女現每
    週星期一至星期三與抗告人同住，星期四至星期日則與相對
    人同住之情形，不予爭執。惟相對人有監護未成年子女之意
    願，且相對人有足夠經濟能力及生活環境可扶養照顧未成年
    子女，未成年子女亦表示希望維持現在各與兩造同住生活之
    意願，是相對人不同意抗告人之聲請。原裁定駁回抗告人之
    聲請，並無違誤，請駁回抗告等語。
三、按「夫妻離婚者，對於未成年子女權利義務之行使或負擔，
    依協議由一方或雙方共同任之，未為協議或協議不成者，法
    院得依夫妻之一方、主管機關、社會福利機構或其他利害關
    係人之請求或依職權酌定之；前項協議不利於子女者，法院
    得依主管機關、社會福利機構或其他利害關係人之請求或依
    職權為子女之利益改定之；行使、負擔權利義務之一方未盡
    保護教養之義務或對未成年子女有不利之情事者，他方、未
    成年子女、主管機關、社會福利機構或其他利害關係人得為
    子女之利益，請求法院改定之；前三項情形，法院得依請求
    或依職權，為子女之利益酌定權利義務行使負擔之內容及方
    法。法院得依請求或依職權，為未行使或負擔權利義務之一
    方酌定其與未成年子女會面交往之方式及期間，但其會面交
    往有妨害子女之利益者，法院得依請求或依職權變更之。」
    ，民法第1055條定有明文。又「法院為民法第1055條裁判時
    ，應依子女之最佳利益，審酌一切情狀，參考社工人員之訪
    視報告，尤應注意左列事項：（一）子女之年齡、性別、人
    數及健康情形。（二）子女之意願及人格發展之需要。（三
    ）父母之年齡、職業、品行、健康情形、經濟能力及生活狀
    況。（四）父母保護教養子女之意願及態度。（五）父母子
    女間或未成年子女與其他共同生活之人間之感情狀況。」，
    民法第1055條之1 亦定有明文。次按「父母不繼續共同生活
    達6 個月以上時，關於未成年子女權利義務之行使或負擔，
    準用第1055條、第1055條之1 及第1055條之2 之規定。但父
    母有不能同居之正當理由或法律另有規定者，不在此限。」
    ，民法第1089條之1 定有明文。蓋其立法意旨係為維護子女
    之最佳利益，爰以父母不繼續共同生活達一定期間之客觀事
    實，參酌離婚效果之相關規定，增定關於未成年子女權利義
    務之行使或負擔，準用離婚效果之規定。故於父母並非因有
    不能同居之正當理由或法律另有規定之情形下，不繼續共同
    生活已達6 個月以上之情形時，法院自得準用上揭民法1055
    條等規定，為夫妻間酌定對於未成年子女權利義務之行使或
    負擔、會面交往之方式及期間等事項。
四、本件抗告人主張兩造前於婚後育有未成年子女洪得輔，現婚
    姻關係仍存續中，而兩造原同居於高雄市○○區○○路115
    巷4 號3 樓，嗣相對人於98年6 、7 月自行搬至高雄市大寮
    區○○○路130 之3 號居住，致兩造開始分居迄今，且分居
    期間已逾6 個月等情，業據抗告人提出相對人及未成年子女
    之戶籍謄本1 份及本院依職權查詢之抗告人之個人戶籍資料
    各1 份在卷可參（原審卷第5 、7 頁），相對人對此亦未表
    示爭執（本院卷第24頁），是抗告人上揭主張之事實，應堪
    信屬實。而兩造自98年6 、7 月間即開始分居迄今，兩造復
    未舉出渠等有不能同居之正當理由或其他法律規定不能同居
    之情形，則參諸上揭民法第1089條之1 規定，抗告人依據民
    法第1089條之1 、第1055條等規定，聲請本院酌定未成年子
    女權利義務之行使或負擔，於法尚無不合，先予敘明。
五、抗告人另主張於兩造分居期間，未成年子女就讀中正國小，
    其係星期一至星期三與抗告人同住，星期四至星期日則與相
    對人同住，於同住期間由兩造各自負責接送未成年子女上下
    學等情，亦據抗告人於本院審理中陳述在卷，相對人亦未表
    示爭執，且未成年子女於原審證稱：伊現在與父母親兩邊都
    有住，伊於星期一晚上至星期四早上住在抗告人那裡，於星
    期四晚上至星期一早上住在相對人那裡，住在父親那邊，就
    由父親帶去上課，住在母親那邊，就由母親帶去上課等語（
    原審卷第41、42頁），核與抗告人上揭主張未成年子女現係
    分別與兩造各自生活同住之情形相符，是抗告人上揭主張，
    亦堪採信。
六、又抗告人主張因未成年子女現各自與兩造同住生活之情形，
    而有不同作息及生活環境，且相對人過於溺愛未成年子女，
    致未成年子女觀念混淆且逃避管教，未成年子女已產生偏差
    行為等情，亦據抗告人於本院審理中陳述在卷，且經證人沈
    珮祺於本院審理中證稱：伊是中正國小的老師，未成年人現
    在唸四年四班，伊是導師，當未成年人的導師已2 年，未成
    年人3 年級伊就帶他了。（法官問：未成年人據妳觀察有何
    問題？）行為偏差很嚴重，如吃飯無法好好吃，到處亂跑、
    上課時不知道回來，還在外面遊蕩，上課期間在教室內會尖
    叫，跑來跑去，還會拿刀跟老師對峙，就是不服管教，從小
    三就這樣，而且情形越來越嚴重，還會打老師。（法官問：
    學校有無資源給小孩輔導？）有，從小三就有開始輔導，可
    是中斷了。輔導室有派老師每星期一次心理輔導課，我印象
    中有進行一個學期，可是沒效果。（法官問：妳認為小孩問
    題出在那裡？）伊認為兩造婚姻失和，對小孩子的管教不同
    態度，父親比較嚴，母親比較放任。小孩子應該送去醫院做
    心理治療，3 年級時伊有勸媽媽帶去看醫師，第一次去長庚
    看兒童心智科，伊有一起去，但之後是母親自己帶去，之後
    母親跟我講說小孩沒有問題，後來就不了了之。今年5 月份
    ，伊跟爸爸帶小孩子去凱旋醫院看病，醫師初步判斷小孩子
    有可能患亞斯柏格症（高功能自閉症）或是過動即注意力不
    集中。8 月7 日會做心理測驗，才能有診斷出來。（法官問
    ：平常聯絡簿家長簽名狀況如何？）兩造都會簽，伊會把小
    孩的狀況、偏差行為寫在聯絡簿上，爸爸會在聯絡簿上回應
    ，伊覺得他很認真，至於媽媽部份只有回應1 、2 次，大部
    份都是只簽名，伊會把孩子的行為告訴媽媽，可是媽媽認為
    那是我的偏見。伊認為媽媽很疼未成年人，但是她不會教，
    只有養，她太寵小孩子了。（法官問：從聯絡簿上記載，有
    發現未成年人有看色情片，而且有不當的行為出現？）是，
    伊有跟未成年人求證過，他說他是自己上網看到的，是在假
    日看的，伊有寫聯絡簿，但是家長沒有簽名，爸爸有跟伊說
    過他有因為這個處罰小孩子。（法官問：未成年人在原審曾
    經陳述要維持現狀，不願意選擇與誰同住，會不會是因為爸
    爸管教比較嚴？）爸爸、媽媽其實不是他最親近的人，而是
    他的媬姆，小孩子稱呼她媽咪，他很聽媽咪的話，也很依賴
    她。媬姆一直帶未成年子女到小二，小三就沒有了。伊有去
    問小一、小二的老師，未成年人之前雖然有行為偏差，但不
    嚴重，只是過完小二的暑假後，整個人就變了。（法官問：
    母親管教不嚴，為何小孩子不選擇與母親住？）伊看法是認
    為媽媽太忙了，伊曾經要媽媽來學校一天跟小孩子相處，但
    是她不願意，她說她太忙，伊不只要求一次。媽媽有來學校
    都是因為小孩子在學校出狀況、打架，而且也是匆匆忙忙就
    走了等語甚詳（本院卷第49至52頁），並有未成年子女之家
    庭聯絡簿2 份在卷可參（本院卷第27至46頁、第56至75頁）
    ，是證人沈珮祺已詳細證述其擔任未成年子女之導師期間，
    未成年子女確有不服管教、行為偏差之情形，且應係兩造婚
    姻失和、長期分居，致未成年子女分別與兩造同住，兩造之
    管教方式又不同所肇致，而證人自未成年子女就讀小三起即
    擔任導師，其以教師之身份觀察未成年子女之就讀情形及日
    常行為而為上揭證詞，其亦無偏袒兩造任何一方之必要，是
    證人所為上開證詞之可信性應無疑義。從而，本院參酌上揭
    事證，認為抗告人上揭主張因未成年子女現各自與兩造同住
    生活而有不同作息及生活環境，致未成年子女觀念混淆且逃
    避管教，未成年子女已產生偏差行為等情，應可採信。
七、又原審為審酌本件聲請，業依職權函請財團法人聖功社會福
    利慈善基金會、高雄市政府社會局兒童福利服務中心對兩造
    及未成年子女進行訪視，經對抗告人及未成年子女進行訪視
    後提出評估建議認為：「(一)就監護動機與監護意願而言：抗
    告人表示與相對人分居很久，而相對人至半年前就沒有再回
    來了。相對人雖會帶被監護人至相對人的住所過夜，但大部
    分被監護人是由抗告人照顧，抗告人極力爭取被監護人監護
    權，並表達願意扶養被監護人，希望提供被監護人良好生活
    環境，其監護動機合理，並有強烈的監護意願。(二)就經濟狀
    況而言：抗告人現從事房地產買賣工作，每月收入可維持與
    被監護人的生活開銷，且聲請人現有4 間不動產及百萬存款
    ，抗告人經濟狀況尚屬良好。(三)對照顧計畫和教養態度而言
    ：抗告人對被監護人相當關心，亦表達高度的照顧意願，並
    對未來的照顧有初步的規畫，在教養態度上亦屬正向，重視
    被監護人成長及利益，其照顧計畫與教養態度良好。(四)就親
    職能力部份而言：就被監護人現主要照顧者為抗告人，抗告
    人就被監護人有深入的了解，能給予被監護人關心，其親職
    能力亦能有所發揮。(五)就情感依附而言：被監護人與抗告人
    長期共同生活有良好依附關係，平時均會與抗告人討論生活
    事件或尋求必要的協助，抗告人與被監護人互動關係親密且
    輕鬆良好。相對人雖無與被監護人同住，但有時也會帶被監
    護人至家裡居住，與被監護人亦有良好關係，評估被監護人
    與兩造情感依附關係均屬良好，唯被監護人與抗告人有較多
    、較頻繁之互動關係，抗告人目前為被監護人主要生活照顧
    者。(六)就被監護人意願而言：被監護人表示，喜歡跟抗告人
    一起住的生活，但是抗告人與相對人都很照顧他，所以不管
    抗告人及相對人他都喜歡，不管哪一邊都喜歡跟他們一起住
    。被監護人也表示，未來若抗告人要擔任監護人及照顧他，
    被監護人都同意，但也希望未來相對人能常常來探視他。(七)
    就探視安排而言：抗告人表示，若未來擔任被監護人的監護
    人，相對人可探視被監護人，但要利用假日的白天，且不能
    帶被監護人出去過夜。(八)綜上所述，就抗告人之訪視內容而
    論，抗告人為被監護人的主要照顧者，且被監護人、抗告人
    關係緊密。在經濟上抗告人也能夠負擔被監護人的生活花費
    ，抗告人與被監護人情感依附佳，抗告人對被監護人教養態
    度正向，抗告人有適合擔任監護人的條件。」；經對相對人
    及未成年子女進行訪視後提出評估建議認為：「(一)相對人部
    分：(1)監護意願：相對人好不容易做試管嬰兒成功才擁有被
    監護人，相對人認為自己已無法再生育，而抗告人仍有可能
    再擁有自己的孩子，因此希望爭取被監護人之監護及照顧權
    。(2)經濟狀況：相對人擁有個人事業，經濟能力非常好，有
    足夠的經濟能力提供給被監護人良好的居住品質及生活照顧
    與教育學習。(3)支持系統：除了學校及安親班之托育協助，
    相對人皆可配合被監護人之生活作息時間。(4)親職龍力：相
    對人知悉被監護人的特性，雖忙碌於工作，但仍能關切被監
    護人的生活與教育問題，與被監護人互動關係良好。(二)被監
    護人部分：被監護人目前與兩造分數日同住，在兩造分別照
    顧下認相對人照顧較為週全，因此表明要跟隨相對人，若想
    念抗告人再回去與抗告人住幾天即可。(三)綜觀上述：相對人
    有監護及照顧意願，又有良好的經濟能力，於親職照顧能力
    上又得以配合被監護人之生活作息，雖曾想過想要共同監護
    之法，但對於抗告人要求獨立監護之部分無法苟同，故極力
    爭取被監護人之監護及照顧權。而被監護人有跟隨相對人同
    住及監護想法，故以相對人各項能力而論，對於被監護人之
    權利義務行使或負擔，由相對人任之應無不適。」，以上有
    高雄市政府社會局兒童福利服務中心99年10月23日高市兒福
    輔字第0990003554號函文暨所附訪視調查報告、財團法人聖
    功社會福利慈善基金會99年9 月30日聖功基字99582 號函文
    暨所附訪視調查報告各1 份附卷可參（原審卷第18至27頁）
    。
八、本院綜合參酌上揭調查事證之結果及訪視調查報告之內容，
    認為兩造固均有監護之意願與動機，惟兩造自98年6 、7 月
    起迄今呈分居狀態，未成年子女現每週須分別與兩造同住各
    3 天、4 天，且因兩造對未成年子女管教方式寬嚴不一，致
    未成年子女在校已有不服管教及行為偏差之情形，又本院核
    閱上揭未成年子女家庭聯絡簿之內容，其不服管教及行為偏
    差之狀況非只一日且情況已非輕微。而未成年子女現年僅10
    歲，尚屬幼童，其於原審審理中固證稱希望維持現分別與兩
    造同住之現狀等語，惟其於社工訪視時，又各自陳述與抗告
    人或相對人同住均無不可，是足認未成年子女現年紀尚幼，
    其尚無法清楚明瞭監護權之意義，對於往後應與何人同住亦
    尚未具備足夠之判斷能力。本院並考量，未成年子女現年10
    歲，就讀國小四年級，日後即將就讀國中，正值青少年人格
    養成之重要時期，而未成年子女現已有嚴重不服管教及行為
    偏差之情形，如再放任未成年子女處於現時不穩定之居住環
    境及管教方式，則未來管教及改正未成年子女之難度必屬困
    難，對於未成年子女之現狀而言，並非適當之安排。而抗告
    人有足夠之經濟能力及居住環境可扶養及照顧未成年子女，
    且其照顧計畫、教養態度及親職能力部分，均無不適宜擔任
    未成年子女之監護人之處，又抗告人與未成年子女之導師間
    聯繫緊密，相較於相對人較為放任之管教態度及其與學校導
    師配合度較為不佳之情形，本院認現階段應由抗告人單獨擔
    任未成年子女之監護人，較為妥適。至於未成年子女與相對
    人間相處及感情培養，自仍可透過相對人探視未成年子女之
    機會而獲得補償。綜上，本院綜合參酌上情，認為未成年子
    女洪得輔權利義務之行使或負擔，宜由抗告人單獨任之，核
    屬適當，並與未成年子女之利益相符，從而，抗告人依據民
    法第1089條之1 、第1055條等規定，聲請本院酌定未成年子
    女權利義務之行使或負擔，由抗告人單獨任之，為有理由，
    應予准許。原裁定未查，駁回抗告人之聲請，容有未洽，抗
    告意旨指摘原裁定不當，為有理由，自應由本院予以廢棄，
    並裁定如主文第2 項所示。
九、末按法院得依請求或依職權，為未行使或負擔權利之一方，
    酌定其與未成年子女會面交往之方式及期間，民法第1055條
    第5 項前段定有明文。本院就兩造所生未成年子女權利義務
    之行使或負擔，酌定由抗告人單獨任之，已如上述，惟相對
    人為未成年子女之母親，且兩造現婚姻關係仍存續中，自應
    有讓相對人適當探視未成年子女之機會，以利培養母子間之
    親情，亦有利於未成年子女人格之健全成長，且本院為避免
    兩造日後為相對人探視未成年子女事宜起無謂之爭執，爰依
    職權酌定相對人得依附表所示時間及方式與未成年子女進行
    會面交往，兩造並應遵守附表所示之規則。又本院僅係依現
    有情況為上開酌定，並非永久必然之安排，相對人於探視會
    面時，仍應以慎重之方式行使，以期符合未成年子女之最佳
    利益，若相對人於探視或與子女外出同住時，對未成年子女
    有未盡保護教養義務或不利情事，或抗告人有以任何不當方
    法拒絕或阻撓對方行使探視權時，他方均得訴請法院改定監
    護人或變更會面交往之方式與期間，一併敘明。
十、至於兩造其餘攻擊、防禦方法及所提之證據，經審酌與本院
    上揭裁定結果並不生影響，爰不另一一論述指駁，一併敘明
    。
十、據上論結，本件抗告為有理由，依非訟事件法第21條第2 項
一  、第24條第1 項、第46條，民事訴訟法第492 條前段、第95
    條、第78條，裁定如主文。
中    華    民    國     100   年    8    月    15    日
                         家事法庭審判長法  官  郭慧珊
                                       法  官  郭佳瑛
                                       法  官  呂憲雄
以上正本係照原本作成。 
如不服本裁定，應於收受裁定後10日內，向本院提出抗告狀，須
按對照提出繕本，並繳納裁判費。 
中    華    民    國     100   年    8    月    15    日
                                       書記官  沈  蘊
附表：
一、相對人於未成年子女洪得輔年滿18歲前會面交往之時間及方
    式，如下述：
  (一)相對人得於每月第2 、4 週之週六上午10時起至週日下午8
    時止，前往洪得輔所在之處所，與洪得輔會面，並得接其外
    出、同遊、同宿，相對人應於翌日（即星期日）下午8 時前
    將洪得輔送回住處或抗告人指定之處所。如遇當次探視之日
    上午11時前，相對人未到達洪得輔所在處所時，則取消當次
    之探視，抗告人無須等候。
  (二)在洪得輔就讀之學校放寒、暑假期間，除仍得維持上述之會
    面交往方式外，寒假並得增加10日之同住期間，暑假並得增
    加20日之同住期間，期間由兩造協議，如未能協議，則同住
    期間訂於寒、暑假開始後第一個星期日起連續計算10日及20
    日。
  (三)相對人得於每年母親節當日前往洪得輔所在處所與之會面（
    本次探視不計入上開探視次數內）。
  (四)相對人欲於上揭時間探視未成年子女時，應至少於2 日前通
    知抗告人，以利抗告人準備。
二、相對人與洪得輔會面交往之方式及兩造應遵守之規則：
  (一)方式：相對人得為見面、通信、通話、致贈禮物、交換照片
    、拍照等行為。
  (二)兩造應遵守之規則：
    (1)抗告人應於上揭探視時間，配合相對人探視權之行使，不
      得以不當方式拒絕、阻撓相對人行使探視權，或隱匿洪得
      輔之住處。未成年子女洪得輔之地址若有變動，抗告人應
      隨時通知相對人。
    (2)兩造均不得有危害洪得輔身心健康之行為。
    (3)兩造均不得對洪得輔灌輸反抗或仇視對造之觀念。
    (4)相對人於會面交往中，如洪得輔患病或遭遇事故，而對造
      無法就近照料時，相對人應為必要之醫療措施，即相對人
      於會面交往實施中，仍須善盡對洪得輔之保護教養義務。
三、相對人於洪得輔年滿18歲後之會面交往時間，得尊重洪得輔
    之意願，不受上開探視會面交往時間及方式之限制。